【裁判字號】    92,訴,550
【裁判日期】    920808
【裁判案由】    遷讓房屋等
【裁判全文】
臺灣台南地方法院民事判決  九十二年度訴字第五五○號
    原      告  丙○○
    訴訟代理人  彭冀湘律師
    被      告  甲○○
                乙○○
                            .
右當事人間請求遷讓房屋等事件，本院判決如左：
    主      文
被告甲○○應將坐落門牌號碼為台南縣仁德鄉○○路七七巷一一四弄七號之房屋全部
遷讓交還原告；及自民國九十二年三月五日起，至遷讓前開房屋之日止，按月給付原
告新台幣二萬元。
被告乙○○應將前開房屋三樓遷讓交還原告。
原告其餘之訴駁回。
訴訟費用由被告甲○○負擔。
本判決於原告以新台幣拾萬元供擔保後，得為假執行。
原告其餘假執行之聲請駁回。
    事實及理由
一、被告二人分經合法通知，均未於最後言詞辯論期日到場，核無民事訴訟法第三百
    八十六條所列各款情形，爰依原告之聲請，由其一造辯論而為判決。
二、原告主張：
（一）聲明：
    (1)先位聲明：求為判決：被告甲○○應將坐落門牌號碼為台南縣仁德鄉○○路七
      七巷一一四弄七號之房屋全  部遷讓交還原告，並應給付原告自民國九十二年
      二月二十二日起至遷讓交還前開房屋之日止，按月以新台幣二萬原計算之損害
      金暨利息，並陳明願供擔保，請准宣告假執行等語。
    (2)備位聲明：求為判決：
    被告甲○○應將坐落門牌號碼為台南縣仁德鄉○○路七七巷一一四弄七號之房
      屋壹、貳樓暨未保存登記建物全部遷讓交還原告，並應給付原告自民國九十二
      年二月二十二日起至遷讓交還前開房屋之日止，按月以新台幣二萬原計算之損
      害金暨利息。
    被告乙○○應將前開房屋三樓遷讓交還原告，否則，應自民國九十二年二月二
      十二日起，按月給付原告租金新台幣八千元。
    請准原告提供擔保宣告假執行。
（二）陳述：
    (1)原告於民國（下同）九十一年十二月十七日，自鈞院民事執行處之拍賣程序中
      ，拍得被告甲○○所有坐落台南縣仁德鄉○○路七七巷一一四弄七號（原門牌
      號碼為台南縣仁德鄉上崙村上崙子二之三十號，後門牌整編號碼如上）之土地
      暨房屋乙棟（下稱系爭房屋），鈞院則於同年十二月二十三日核發不動產權利
      移轉證書予原告，並於九十二年一月三日登記完畢為原告所有。
    (2)原告取得系爭房屋所有權後，乃多次央請被告甲○○遷讓房屋，惟被告甲○○
      竟拒不交屋，原告遂請律師發函通知被告甲○○交還房屋，亦無下文，原告迫
      不得已始提起本件訴訟。
    (3)鈞院民事執行處九十一年十二月二十三日九十一年度執字第七一０八號塗銷查
      封登記函文附記第六項雖記載「假扣押查封時，據債務人稱並據警局查報：系
      爭建物一、二樓係債務人自住，三樓自八十六年六月起出租朋友乙○○，應買
      人請自行查證，拍定後不點交。」，但經原告查知：被告乙○○早於台南縣仁
      德鄉○○村○○路三七三巷三三號購買房地乙棟居住，何須再向被告甲○○承
      租系爭房屋三樓，故原告主張被告甲○○與乙○○間，就系爭房屋三樓並無租
      賃關係存在，原告本於所有物返還之法律關係，依先位訴之聲明，請求被告甲
      ○○將系爭房屋全部遷讓房屋交還原告，並依不當得利返還及侵權行為損害賠
      償請求權之法律關係，自被告甲○○接獲律師函之第五日即九十二年二月二十
      二日起至交還系爭房屋止，按月給付原告新台幣二萬元暨利息。
    (4)若被告甲○○與乙○○間主張雙方有租賃關係存在，原告則依民法第四百二十
      五條第二項規定，主張該租賃契約期限已逾五年（自八十六年六月起至今）或
      未定期限，不適用第一項「買賣不破租賃」規定，即該租賃契約對原告不生效
      力。
    (5)備位訴之聲明部份：
    若鈞院仍認被告甲○○與乙○○二人，就系爭房屋三樓所成立之租賃契約對原
      告有效，原告則主張以本件起訴狀繕本送達為終止與被告乙○○間之租賃關係
      ，並請被告乙○○一併交還三樓房屋，若上開租約無法終止，則被告乙○○應
      自九十二年二月二十二日起，按月給付原告租金八千元。
    被告甲○○部份，則依所有物返還、不當得利及侵權行為之法律關係，請求如
      備位訴之聲明第一項，併此敘明。
（三）證據：提出權利移轉證書影本一紙、土地、建物登記謄本各一份、所有權狀二
      紙、律師函暨回執影本各一一紙、鈞院函文影本二紙、照片一份等為憑，並請
      求履勘現場。
二、被告抗辯：被告二人均未於最後言詞辯論期日到庭，惟依其前到庭所為陳述略以
    ：
（一）被告甲○○部份：我現在沒有工作，且我另有租給乙○○，而我跟乙○○之間
      沒有訂立租約。乙○○以支付水電費作為租金的代價。
（二）被告乙○○部分：我每個月十日付給甲○○五千元，我打算繼續承租三樓。而
      這個月的房租我還沒有給付給甲○○，我會直接付給原告。我另外在德南路的
      房子在我離婚後，就給我太太及小孩住，我並沒有住在那邊，我是跟我太太常
      吵架，我才搬出來租屋在外面住。
三、兩造不爭之事實及爭執內容：
（一）原告主張系爭坐落台南縣仁德鄉○○段四四一地號土地暨其上建物（台南縣仁
      德鄉○○路七七巷一一四弄七號）原為被告甲○○所有，經本院九十一年度執
      字第七四００七號強制執行事件拍賣結果，原告所拍得，已於同年十二月二十
      三日核發不動產權利移轉證書予原告，並於九十二年一月三日登記完畢為原告
      所有等情，為被告所不爭執，復有原告所提之不動產權利移轉證書影本一紙在
      卷足憑，此部分事實堪認為真。
（二）被告二人主張系爭房地現仍為被告甲○○佔有使用中，其中三樓部分另出租於
      被告乙○○，惟兩造間並未立有書面契約，乙○○應給付之租金為每月五千元
      ，繳至九十二年三月，自九十二年四月起即未再繳納予被告甲○○等情，亦經
      原告表示不爭執並記載於筆錄，被告就此部分事實亦免其舉證責任，同應認屬
      真實。
（三）原告本件請求被告二人將系爭房地交付，並給付相當於租金之不當得利等情，
      惟為被告二人所拒絕，被告甲○○辯稱：伊現沒有工作，無其他住處等語；被
      告乙○○則辯稱：因伊原承租系爭房屋，現雖由原告標買取得，伊願繼續承租
      等語為辯，是本件兩造之爭點即在於：被告二人有無權利繼續使用系爭房屋
      而得拒絕交付之理由、原告所主張相當於租金之不當得利請求權如何計算等
      二項為斷。
四、得心證之理由：
（一）本件原告起訴所為聲明，其先位聲明係基於被告間就系爭房屋之三樓並無租賃
      關係存在，或縱有租賃關係存在，惟因被告二人間之租賃契約並未經公證，依
      民法第四百二十五條第二項之規定，不得對抗買受人為前提，而其備位聲明則
      以被告二人間之租賃關係得對抗買受人，原告起訴既有先位聲明及備位聲明，
      自應先審究其先位聲明是否有理由，苟其先位聲明為有理由，自應就其先位聲
      明審判，不必再審酌其備位聲明，核先敘明。
（二）按被告甲○○原有之系爭房地，業經本院依強制執行程序拍賣而由原告標受，
      並已核發權利移轉證書予原告及辦妥所有權移轉登記，債務人與買受人間仍成
      立買賣關係，被告甲○○既為出賣人，除負有所有權移轉登記予原告之義務外
      ，另應負交付買賣標的物予原告之義務，被告甲○○所辯伊現無工作，無其他
      住處云云，核非得援為繼續佔用系爭房地之理由，此外被告甲○○亦無其他證
      據足資認定其有何不必交付系爭房屋予原告之權利，從而原告請求被告甲○○
      將系爭房屋遷讓交還原告，自無不合，應予准許。
（三）被告乙○○雖向被告甲○○承租系爭房屋之三樓，以供其偶爾回台南地區之住
      居所，惟依被告二人所陳，其二人原屬朋友關係，就系爭房屋三樓所成立之租
      賃契約，並未訂立書面，且其二人亦未主張該租賃契約之起迄期間，是被告二
      人間之租賃契約核屬不定期限之租賃，原告依民法第四百二十五條第二項之規
      定，主張被告間之租賃契約對原告不生效力，自無不合，被告乙○○抗辯其有
      繼續承租系爭房屋三樓之權利，願繼續支付每月租金五千元予原告而繼續承租
      系爭房屋之三樓云云，核不足採，原告既起訴請求被告二人遷讓房屋，自屬對
      被告乙○○所為繼續承意之要約予以拒絕，被告乙○○自不得妨礙原告請求被
      告遷讓系爭房屋。
（四）又關於系爭房屋之使用對價為何，原告主張被告甲○○繼續使用系爭房地，其
      每月受有相當於租金二萬元之不當得利等情，為被告甲○○所未爭執，原告就
      此部分之主張亦免其舉證責任，再原告前曾委由其訴訟代理人代發律師函，催
      告被告甲○○應於收受該律師函後十五日內搬離，該律師函業於九十二年二月
      十七日送達於被告甲○○收受，有該律師函暨回執影本各一份在卷足憑，是被
      告甲○○應於九十二年三月四日以前搬出系爭建物，其未依催告搬離，則被告
      甲○○自九十二年三月五日起即應負債務不履行之責任，而其仍繼續佔有使用
      系爭房屋，其受有相當於租金之不當得利，而原告因未能使用其買受之系爭房
      屋，受有損害，則原告基於不當得利返還請求權，請求被告甲○○自九十二年
      三月五日起至遷讓系爭房屋予原告之日止，按月給付原告二萬元之不當得利，
      自無不合，應予准許。
（五）另本件原告之訴雖分為先位聲明及備位聲明，惟觀其本意乃在請求被告二人能
      將其所標買之系爭房屋遷讓交還原告，而其先位聲明僅就被告甲○○為請求，
      惟實際佔有使用系爭房屋之人，除被告甲○○外，另被告乙○○亦就系爭建物
      三樓部分佔有使用中，該三樓之後面房間內，仍堆放乙○○女兒之圖書用品，
      三樓前面房間則為有乙○○女友之衣物，茲乙○○與甲○○間之租賃契約既屬
      不定期限租賃關係，自不得以此租賃契約對抗原告，原告本於所有物返還請求
      權，自得請求被告乙○○自系爭房屋三樓遷出，茲原告已於備位聲明中表明此
      請求意旨，且此請求亦與其先位聲明未有抵觸，應認原告本訴亦已表明對被告
      乙○○為請求之真意存在，是原告對乙○○請求遷讓系爭房屋三樓部分，亦有
      理由，應一併而為判決。另原告對乙○○請求自九十二年二月二十二日起至交
      還系爭房屋三樓之日止，按月給付相當於租金一萬二千元之不當得利部分，被
      告乙○○與被告甲○○間就系爭房屋三樓部分係存有租賃關係，尚非不當得利
      ，雖屬不定期租賃而不得對抗原告，惟原告基於不當得利返還請求權，請求被
      告乙○○按月給付相當於租金一萬二千元之不當得利等情，即屬不合，緣此部
      分之請求係屬原告之備位聲明部分，且與其先位聲明互有抵觸，無庸再為審酌
      ，附此敘明。
（六）綜上所陳，本件原告之訴，其先位之訴請求被告甲○○遷讓系爭房屋，並自遲
      延之日（九十二年三月五日）起至交還系爭房屋之日止，按月給付相當於每月
      二萬元租金之不當得利部分為有理由，應予准許，其超過此部分之請求，亦即
      自九十二年二月二十二日起至九十二年三月四日止之不當得利部分，為無理由
      ，應予駁回；另其關於請求被告乙○○自系爭房屋三樓遷出，將房屋交還原告
      部分，雖誤將之列為備位聲明中，惟考其本意，仍屬其為達訴訟最終目的所必
      要，且與先位聲明並無抵觸，基於一次糾紛一次解決之訴訟經濟目的，核應在
      本訴一併而為判決。
（七）原告陳明願供擔保，聲請宣告假執行，經核其勝訴部份，合於法律規定，爰酌
      定相當之擔保金額宣告之；其餘假執行之聲請，因該部份訴之駁回而失所依據
      ，應予駁回。
五、據上論結：本件原告之訴為一部有理由、一部無理由，並依民事訴訟法第三百八
    十五條第一項前段、第七十九條但書、第八十五條但書、第三百九十條第二項，
    判決如主文。
中      華      民      國    九十二    年      八      月      八      日
                              臺灣台南地方法院民事第一庭
~B法      官  王國忠
右為正本係照原本作成
如對本判決不服須於判決送達後二十日內向本院提出上訴狀
中      華      民      國    九十二    年      八      月    十八      日
~B法院書記官  孫鈴堯


司法院資訊處製作；財團法人民間司法改革基金會備份。
